【裁判字號】    95,上更(一),59
【裁判日期】    951226
【裁判案由】    偽造文書
【裁判全文】
臺灣高等法院刑事判決              95年度上更(一)字第59號
上  訴  人
即  被  告  甲○○
選任辯護人  李漢鑫律師
上列上訴人因偽造文書案件，不服臺灣士林地方法院92年度訴字
第42號，中華民國92年3月26日第一審判決（起訴案號：臺灣士
林地方法院檢察署91年度偵字第9424號），提起上訴，本院判決
後，經最高法院發回更審，本院判決如左：
    主  文
原判決撤銷。
甲○○行使變造公文書，足以生損害於公眾及他人，處有期徒刑
陸月。
    事實
一、甲○○於民國88年7月間，為參加「九十年專門職業及技術
    人員特種考試第二次不動產經紀人考試」，須先取得內政部
    所核發應考資格證明，而應考資格要件為前已從事不動產仲
    介或代銷業務至少2年經歷。甲○○當時工作經歷並不符合
    資格，其同事李美秀（已更名為李宴螢，未經起訴）為原設
    於臺北市中正區○○○路○段76號6樓之2劦峰廣告有限公司
    （下稱劦峰公司）股東，也要應試，而劦峰公司營業項目包
    括「房屋租售之介紹業務」，如曾在劦峰公司任職2年以上
    ，可符合應考資格。甲○○乃研議偽以任職劦峰公司2年以
    上之工作經歷，取得應考資格，而請求李美秀幫忙。李美秀
    於88年8月11日，以劦峰公司股東名義，向臺北市政府建設
    局申請核發抄錄劦峰公司登記資料，於同日取得該局所核發
    劦峰公司最新變更登記事項卡即設立登記事項卡（下稱設立
    登記事項卡）之公文書後，基於幫助之意思，提供予甲○○
    使用。甲○○於同年8月中旬某日，在臺北市○○區○○路1
    段317號，先依照設立登記事項卡上經理人名單欄位格式，
    以電腦打字製作職稱「經理」、姓名「甲○○」、身分證統
    一編號「Ｚ000000000」、到職日期「82年1月1日」、住所
    或居所「台北市○○○路○段280巷58號」等字樣，黏貼於劦
    峰公司設立登記事項卡經理人名單相關欄位上，並加蓋「甲
    ○○」印章於蓋章欄，偽以甲○○為劦峰公司之經理人，再
    予以影印備用，而變造劦峰公司設立登記事項卡之公文書，
    足以生損害於劦峰公司，及政府機關對於公司登記資料之管
    理。甲○○為取得其任職劦峰公司81年度至83年度薪資所得
    扣繳證明，乃取得空白之各類所得扣繳暨免扣繳憑單3份，
    洽請不詳姓名年籍同事，虛偽填載扣繳單位為劦峰公司、所
    得人為甲○○、薪資所得81年度57600元、82年度172800元
    、83年度144000元之相關資料，並由李美秀基於幫助之意思
    ，提供「劦峰廣告有限公司」及負責人即董事「劉繼琨」印
    章，由甲○○盜用加蓋，而接續偽造劦峰公司所出具甲○○
    於81、82、83年度，分別在劦峰公司有薪資所得之各類所得
    扣繳暨免扣繳憑單之私文書3張，並予影印備用，足以生損
    害於劦峰公司，及稅捐機關對於課稅資料之管理。甲○○於
    88年8月26日，將上開變造之劦峰公司設立登記事項卡影本
    及偽造之各類所得扣繳暨免扣繳憑單影本，提供內政部審核
    應考資格，而予以行使，致內政部承辦人員據以審核通過，
    於88年9月1日核發應考資格證明，足以生損害於劦峰公司，
    及政府機關對於公司登記、課稅資料之管理、不動產經紀人
    應考資格之審核。
二、案經內政部函送臺灣臺北地方法院檢察署呈請臺灣高等法院
    檢察署檢察長令轉臺灣士林地方法院檢察署檢察官偵查起訴
    。
    理  由
一、前揭上訴人即被告甲○○變造公司登記事項卡、偽造扣繳憑
    證，進而行使之事實，有(一)經變造之劦峰公司設立登記事項
    卡影本，在卷可稽（見他字第118號卷第17、18頁）。而本
    院向臺北市政府所調取劦峰公司登記案卷顯示，劦峰公司並
    未登記被告於82年1月1日到職，擔任經理人，有劦峰公司登
    記案卷影本附卷為證（見外置證物袋）。(二)偽造之扣繳單位
    劦峰公司、所得人甲○○之81、82、83年度各類所得扣繳暨
    免扣繳憑單影本各1紙附卷足憑（見他字第118號卷第13、14
    、15頁）。(三)證人即劦峰公司負責人即董事劉繼琨於檢察官
    訊問時證稱：劦峰公司於83、84年間就未營業，李美秀係劦
    峰公司股東，也兼會計。我不認識被告，他未在劦峰公司任
    職過等語（見他字第568號卷第17頁）。(四)證人李美秀於本
    院結證：我於88年8月11日，至臺北市政府建設局，以股東
    身分，申請劦峰公司設立登記事項卡，被告有請我幫忙提供
    應考資格資料等語（見本院更一卷第106、107頁）。(五)被告
    於檢察官訊問時供述：我要參加「九十年專門職業及技術人
    員特種考試第二次不動產經紀人考試」，須有工作經歷，我
    未在劦峰公司任職，我找李美秀幫忙，她是劦峰公司股東，
    提供劦峰公司設立登記事項卡，我先打字製作經理人資料，
    黏貼上去，再影印。李美秀也有劦峰公司的大、小章（按指
    劦峰公司及負責人劉繼琨印章），她提供給我蓋在扣繳憑單
    上等語（見他字第118號卷第28、29頁、他字第568號卷第7
    、8、23頁）；於原審供述：劦峰公司設立登記事項卡是我
    偽造，我剪貼經理人資料，再去影印。扣繳憑單是我同事拿
    空白扣繳憑單寫的，時間經過很久，我忘記是誰寫的，寫好
    拿去影印（見原審卷第15、16頁）；於本院供述：李美秀提
    供劦峰公司設立登記事項卡，及劦峰公司大、小章。劦峰公
    司設立登記事項卡影本，是我剪貼、影印所偽造（見本院更
    一卷第108、109頁）各等語。(六)證人李美秀雖否認被告所稱
    提供劦峰公司設立登記事項卡予被告使用情節（見本院更一
    卷第106頁），惟證人李美秀亦有向內政部申請核發應考資
    格證明，其所提出劦峰公司設立登記事項卡影本，與被告所
    提出者相同，均係加蓋有臺北市政府建設局於88年8月11 日
    核發戳章，經被告變造後加上被告擔任經理人事項者（見本
    院更一卷第63、64頁），且證人李美秀既不諱言被告有請求
    幫忙，堪認證人李美秀有提供劦峰公司設立登記事項卡予被
    告使用。(七)證人劉繼琨雖證述劦峰公司及負責人印章在其身
    上（見他字第568號卷第17頁），惟其同時證稱劦峰公司辦
    理登記之印章不知在何處（見他字第568號卷第18頁）。而
    卷內僅有偽造之扣繳憑單影本，並未扣得正本，經本院將該
    影本與臺北市政府建設局檔存劦峰公司登記案卷，送請內政
    部警政署刑事警察局鑑定，偽造之扣繳憑單與劦峰公司登記
    案卷上劦峰公司及負責人印文是否相符，據覆因影本資料印
    文紋線欠清晰，歉難認定，有該局95年10月30日刑鑑字第09
    50158028號函附卷可據（見本院更一卷第79頁）。惟證人李
    美秀於本院證述，偽造之扣繳憑單與劦峰公司登記案卷上，
    劦峰公司及負責人印文很像（見本院更一卷第106、107 頁
    ）。而證人李美秀既係劦峰公司股東兼會計，有保管使用劦
    峰公司及負責人印章必要，徵以證人劉繼琨證稱劦峰公司辦
    理登記之印章不知在何處，及被告始終供述劦峰公司大、小
    章係證人李美秀拿出來供其使用等情。再者，被告及證人李
    美秀申請核發應考資格證明，分別提出之扣繳憑單與劦峰公
    司登記案卷上，劦峰公司及負責人印文，以肉眼比對，即可
    見所使用字體及大小頗為相似，應可認定劦峰公司及負責人
    印章，係證人李美秀保管中之真正印章，提供予被告盜用加
    蓋於扣繳憑單上。(八)被告於88年8月26日提出偽造之劦峰公
    司設立登記事項卡影本及偽造之扣繳憑單，供內政部承辦人
    員審核，於88年9月1日核發應考資格證明等情，有內政部88
    年9月1日台（八八）內中地字第8815426號函稿、不動產經
    紀人特種考試應考資格初審意見、審查申請書（見本院更一
    卷第65頁至第68頁），在卷可按。(九)公訴意旨雖指被告係88
    年7月間變造公文書、偽造私文書，然被告自證人李美秀處
    所取得之劦峰公司設立登記事項卡，係證人李美秀於88年8
    月11日所申請，堪認被告係於88年8月中旬變造、偽造，併
    予指明。(十)綜上，本件事證明確，被告犯行堪以認定，應依
    法論科。
二、被告辯稱：被告係為取得應考試資格，以保全工作，而變造
    劦峰公司設立登記事項卡影本，所變造者僅被告擔任經理人
    部分，可以認為係關於服務之證書，該劦峰公司設立登記事
    項卡，應非刑法第211條規定之公文書，而係刑法第212條規
    定之特種文書等語。經查，劦峰公司設立登記事項卡係臺北
    市政府建設局所核發，用以證明劦峰公司包括資本總額、所
    營事業、董事、股東、經理人名單等登記事項，並非為供個
    人謀生及一時便利之用，提供予個人關於品行、能力、服務
    或其他相類之證明書或介紹書，自屬刑法第211條所稱公文
    書，而非刑法第212條所稱特種文書。被告所辯，核屬無據
    ，不能採取。
三、核被告所為，係犯刑法第216條、第211條之行使變造公文書
    罪，及刑法第216條、第210條之行使偽造私文書罪。被告與
    不詳姓名年籍同事間，就偽造扣繳憑單私文書部分，有犯意
    之聯絡，及行為之分擔，應論以共同正犯。證人李美秀係出
    於幫助之意思，提供被告劦峰公司設立登記事項卡及劦峰公
    司、負責人印章供被告使用，並未參與犯罪構成要件行為，
    不能論以共同正犯，併予敘明。被告盜用劦峰公司及負責人
    印章，加蓋於各類所得扣繳暨免扣繳憑單上，係屬偽造私文
    書之部分行為；變造公文書、偽造私文書後，持以行使，變
    造、偽造之低度行為，應為行使之高度行為吸收，均不另論
    罪。被告為同一行使目的，同時變造公司設立登記事項卡，
    並予影印；偽造各類所得扣繳暨免扣繳扣繳憑單3張，並予
    影印，各屬接續犯。被告以1行使行為，犯上開2罪，為想像
    競合犯，依刑法第55條規定，應從較重之行使變造公文書罪
    處斷。不動產經紀管理條例於88年2月3日公布施行，該條例
    第13條第1項規定：「中華民國國民經不動產經紀人考試及
    格並依本條例領有不動產經紀人證書者，得充不動產經紀人
    」，被告原擔任不動產經紀人，為取得應試資格，以參加考
    試，確保其工作，一時失慮，便宜行事，而出此下策，尚未
    造成實際損害，犯罪情節非重，而所犯刑法第211條之罪法
    定本刑為1年以上，7年以下有期徒刑，科以最低刑仍嫌過重
    ，情輕法重，犯罪之情狀顯可憫恕，爰依刑法第59條規定，
    酌減其刑。
四、原審以被告罪證明確，據以論罪科刑，固非無見，惟原判決
    就被告取得劦峰公司設立登記事項卡、劦峰公司及負責人印
    章使用，以變造公文書、偽造私文書諸情節，未能認定明確
    ，尚有未洽。又被告犯罪情節，情堪憫恕，原判決未適用刑
    法第59條規定，酌減其刑，同有未合。被告上訴意旨以原判
    決未依刑法第59條規定酌減其刑，量刑過重為由，指摘原判
    決不當，提起上訴，為有理由。原判決既有上開可議之處，
    即屬無可維持，本院應予撤銷改判。
五、本院審酌被告犯罪之動機係為取得應試資格，參加考試，藉
    以謀生，犯罪情節不重，且被告於犯罪後，大致坦承犯行，
    犯罪後態度良好等一切情狀，從輕量處有期徒刑6月，以示
    懲儆。被告前於90年間犯公共危險罪，經臺灣臺北地方法院
    以91年8月19日91年度交簡字第32號判決判處有期徒刑3月，
    如易科罰金，以銀元3百元折算1日確定，92年1月16日易科
    罰金執行完畢，已與緩刑規定不合，本院不能諭知緩刑，併
    予說明。
六、變造之公文書及偽造之私文書影本，既經被告持以行使，已
    非被告所有，自無從宣告沒收。又變造之劦峰公司設立登記
    事項卡、偽造扣繳憑單正本，並未扣案，被告供明已不知所
    在，以被告變造或偽造文書，既係專供取得不動產經紀人應
    考資格之用，則被告既已持影本申請應考資格，正本即無用
    途，應認已為被告丟棄而滅失，毋庸宣告沒收。又偽造之扣
    繳憑單上之劦峰公司及負責人印文，係屬盜用印章所為，並
    非偽造之印文，亦無須宣告沒收，附此敘明。
據上論斷，應依刑事訴訟法第369條第1項前段、第364條、第299
條第1項前段，刑法第216條、第210條、第211條、第55條、第59
條，判決如主文。
本案經檢察官許睦坪到庭執行職務。
中    華    民    國    95    年    12    月    26    日
                  刑事第十三庭審判長法  官  曾德水
                                    法  官  王炳梁
                                    法  官  李錦樑
以上正本證明與原本無異。
如不服本判決，應於收受送達後10日內向本院提出上訴書狀，其
未敘述上訴之理由者並得於提起上訴後10日內向本院補提理由書
（均須按他造當事人之人數附繕本）。
                                    書記官  吳金來
中    華    民    國    95    年    12    月    26    日
附錄：本案論罪科刑法條全文：
刑法第216條。
（行使偽造變造或登載不實之文書罪）
行使第 210 條至第 215 條之文書者，依偽造、變造文書或登載
不實事項或使登載不實事項之規定處斷。
刑法第210條。
（偽造變造私文書罪）
偽造、變造私文書，足以生損害於公眾或他人者，處 5 年以下有
期徒刑。
刑法第211條。
（偽造變造公文書罪）
偽造、變造公文書，足以生損害於公眾或他人者，處 1 年以上 7
年以下有期徒刑。


司法院資訊處製作；財團法人民間司法改革基金會備份。
